【裁判字號】    99,易,227
【裁判日期】    990910
【裁判案由】    詐欺
【裁判全文】
臺灣桃園地方法院刑事判決               99年度易字第227號
公  訴  人  臺灣桃園地方法院檢察署檢察官
被      告  乙○○
上列被告因詐欺案件，經檢察官提起公訴（98年度偵字第19779
號），本院判決如下︰
    主  文
乙○○無罪。
    理  由
一、公訴意旨略以：被告乙○○因其父與告訴人丙○○為深交多
    年之摯友，故知悉告訴人之財產情形，利用告訴人年邁及對
    其信任關係，竟意圖為自己不法之所有，於民國96年9 月間
    某日，向告訴人誆稱若名下有任何財產，將無法領取由行政
    院國軍退除役官兵輔導委員會榮民服務處每月發放之補助金
    新臺幣（下同）13,550元，並稱香港上海匯豐銀行（下稱匯
    豐銀行）利息較高，可將錢轉存至其匯豐銀行帳戶內，可代
    為保管所有財產，致告訴人信以為真，於96年9 月17日與被
    告一同前往桃園縣中壢忠義郵局，將其所有之郵局帳號
    00000000000000號帳戶內提領現金1450,000元交予被告；復
    於96年9 月27日與被告一同至陽信商業銀行（下稱陽信銀行
    ）解除其保險，解約金270,000 元及美金38,589.64 元，全
    數交與被告。告訴人於97年5 月間，向被告索回上開財物，
    其為掩飾其犯行，佯稱上開金錢已轉為美金存入其美國帳戶
    內，若立即取出將受損失，並簽立收據1 紙予告訴人以取信
    告訴人，惟數月後，告訴人再次向被告催討上開財務，被告
    竟避不見面，告訴人始知受騙。因認被告涉犯刑法第339 條
    第1 項詐欺取財罪嫌云云。
二、按犯罪事實應依證據認定之，無證據不得認定犯罪事實；不
    能證明被告犯罪者，應諭知無罪之判決，刑事訴訟法第154
    條第2項、第301條第1項分別定有明文。次按認定不利於被
    告之證據須依積極證據，苟積極證據不足為不利於被告事實
    之認定，即應為有利被告之認定，更不必有何有利之證據；
    又犯罪事實之認定，應憑證據，如無相當之證據，或證據不
    足以證明，自不得以推測或擬制之方法，以為裁判之基礎。
    再者，依刑事訴訟法第161條第1項規定，檢察官對於起訴之
    犯罪事實，仍應負提出證據及說服之實質舉證責任，尚其所
    提出之證據，不足為被告有罪之積極證明，或其指出證明之
    方法，無從說服法院以形成被告有罪之心證，基於無罪推定
    之原則，自應為被告無罪判決之諭知（最高法院30年上字第
    816號、40年台上字第86號、92年台上字第128號判例可資參
    照）。再按，告訴人之告訴，係使被告受刑事訴追為目的，
    是其陳述是否與事實相符，仍應調查其他證據以資審認（最
    高法院52年台上第1300號判例足資參照）。又刑法第339條
    第1項詐欺取財罪之成立，須行為人主觀上有為自己或第三
    人不法所有之意圖，客觀上係以詐術使人將本人或第三人之
    物交付為構成要件。而所謂以詐術使人交付財物，必須行為
    人確有施用詐術，被詐欺人因其詐術陷於錯誤，而交付財物
    之因果聯鎖。若其並未施用詐術，或所用方法不能認為詐術
    ，或不致使人陷於錯誤，即不構成該罪（最高法院46年台上
    字第260號判例參照）。
三、公訴人認被告涉有詐欺罪嫌，無非以告訴人之指訴、被告於
    偵查中之供述、證人即告訴人養女丁○○於偵查中之證述、
    郵政存簿儲金簿（戶名：丙○○、帳號：00000000000000號
    ）封面及交易明細影本3 紙、郵政存簿儲金提款單、陽信銀
    行客戶（姓名丙○○、帳號：00000-00000 號）對帳單、陽
    信銀行外匯活存往來明細資料查詢表、外匯收支或交易申報
    書（結構外匯專用）、被告簽立之收據各1 紙、行政院國軍
    退除役官兵就養安置辦法1 份等為其論據。訊據被告固坦承
    有於上揭時、地，有於告訴人處收取上開金錢（即現
    金1450,000元、270,000 元、美金38,589.64 元）等情；惟
    堅決否認有為上揭犯行，辯稱：告訴人原係欲將上開金錢用
    作至大陸地區設立獎學金之用，但因告訴人當時身體不好，
    無法前往大陸，便委由我將上開金錢投資於美國以賺取利息
    ，我並未向告訴人佯稱若名下有任何財產，將無法領取由行
    政院國軍退除役官兵輔導委員會榮民服務處每月發放之補助
    金等語。
四、經查：
（一）被告有於上揭時、地，自告訴人處收取上開金錢等情，除
      據被告自承在卷，復有郵政存簿儲金簿（戶名：丙○○、
      帳號：00000000000000號）封面及交易明細影本3 紙、郵
      政存簿儲金提款單、陽信銀行客戶（姓名丙○○、帳號：
      00000-00000 號）對帳單、陽信銀行外匯活存往來明細資
      料查詢表、外匯收支或交易申報書（結構外匯專用）、被
      告簽立之收據各1 紙等在卷可稽，是本件告訴人有將金錢
      交付被告之事實，應堪認定。
（二）證人即告訴人於偵查中證稱：「（為何於96年9 月間交付
      被告陽信銀行解約金270,000 元、美金38,589元、甲○○
      ○定存解約1450,000元？）被告於96年間在我家跟我說臺
      灣匯豐銀行利息比較高，所以被告提議我將錢轉到該處賺
      利息，被告曾給我看過他戶名匯豐銀行的對帳單一次，但
      之後被告帶我去匯豐銀行想看對帳單，但行員說帳戶裡根
      本沒錢，被告說過幾天銀行會將對帳單寄過來，結果我等
      了幾個月都沒收到。」等語（見偵卷G 第55頁），雖證被
      告有向告訴人陳稱匯豐銀行利息較高，可將錢轉存至其匯
      豐銀行帳戶內等情；惟參以告訴人上開證述，告訴人既係
      基於賺取利息之考量，而將上開金錢交與被告，依此自難
      遽謂被告有行使詐術，方致告訴人為上開金錢之交付；至
      被告事後縱未依告訴人指示將上開金錢返還告訴人，業僅
      涉及民事上債務不履行之返還問題，自不足以此即認被告
      有為詐欺取財之犯行；證人即告訴人復證稱：「（美金
      38,589元為何匯至被告遠東銀行新竹科園分行？）退輔會
      每月給我15,500元生活費，被告說如果我別處有錢的話，
      上開生活費就會被取消，所以我才把美金解約匯到被告帳
      戶」等語（見偵卷G 第55頁），而依國軍退除役官兵就養
      安置辦法第6 條、第8 條卻未規定名下有財產者，即不予
      提供安置就養乙情，縱被告有於上揭時、地，向告訴人佯
      稱若名下有任何財產，將無法領取由行政院國軍退除役官
      兵輔導委員會榮民服務處每月發放之補助金等情，然證人
      即告訴人於偵查中又證稱：「（將美金38,589元匯予被告
      ，到底是因為被告要幫妳開立匯豐銀行帳戶賺利息或怕退
      輔會取消你的15,500生活費？）被告前後都用上開兩個理
      由來騙我。」等語（見偵卷G 第56頁），可見告訴人交付
      上開金錢與被告，果否係因被告佯稱名下若有財產將無法
      支領補助金等語所致，尚屬有疑，且告訴人於偵查中證稱
      ，被告向伊表示上開話語當時，僅有伊與被告在場等語（
      見偵卷G 第55頁），及證人丁○○於偵查中證稱，本件情
      事伊均係事後才知悉等語（見偵卷G 第56頁），亦見另無
      其他證據足資證明被告確為前揭犯行，揆諸上開法條及判
      例意旨，則難僅憑告訴人之前開指訴，即認被告有為詐欺
      取財之犯行，此外，本案復查無其他證據證明被告確有為
      公訴意旨所指稱之前開犯罪事實，自難對被告為不利之認
      定。
五、綜上所述，本件公訴人所舉證據均不足證明被告確有為刑法
    第339 條第1 項之詐欺犯行。此外，本院復查無其他積極證
    據足資證明被告有公訴人所指之上開犯行，不能證明被告犯
    罪，揆諸前揭法條規定及判例意旨說明，自應諭知被告無罪
    之判決。
據上論斷，依刑事訴訟法第301 條第1 項，判決如主文。
本案經檢察官王碩志到庭執行職務。
中    華    民    國    99    年    9     月    10    日
                刑事第十庭    審判長  法  官  江德民
                                      法  官  蘇昌澤
                                      法  官  華奕超
以上正本證明與原本無異。
如不服本判決應於收受判決後10日內向本院提出上訴書狀，並應
敘述具體理由。其未敘述上訴理由者，應於上訴期間屆滿後20日
內向本院補提理由書「切勿逕送上級法院」。
                                      書記官  徐珮綾
中    華    民    國    99    年    9     月    10    日

司法院資訊處製作；財團法人民間司法改革基金會備份。
